【裁判字號】    95,台上,757
【裁判日期】    950420
【裁判案由】    返還價金
【裁判全文】
最高法院民事判決              九十五年度台上字第七五七號
    上  訴  人  甲○○
                        號
    訴訟代理人  嚴庚辰律師
                洪國誌律師
    被 上訴 人  乙○○
                        號
上列當事人間請求返還價金事件，上訴人對於中華民國九十四年
一月十一日台灣高等法院台南分院第二審更審判決（九十三年度
上更(一)字第二五號），提起上訴，本院判決如下：
    主  文
原判決除假執行部分外廢棄，發回台灣高等法院台南分院。
    理  由
本件上訴人主張：伊於民國八十六年一月三十日向被上訴人購買
門牌號碼雲林縣西螺鎮○○路一七六巷六號五樓房屋及其基地（
下稱系爭房地），總價為新台幣（下同）三百萬元，已給付一百
萬元，且兩造以口頭言明六個月內需完成移轉登記。系爭房屋於
八十七年十二月二十九日辦理保存登記後，被上訴人即負有辦理
移轉登記之義務，惟延至九十年九月十一日始通知伊辦理過戶登
記，被上訴人顯已給付遲延。伊於八十九年十月十八日曾催告被
上訴人，當時雖未定期限，但於相當期限後，如債務人仍未履行
者，依誠信原則，仍發生解除權之效力。且本件買賣契約應為定
期行為之給付，伊亦得不經催告逕行解除契約等情。爰基於解除
買賣契約之法律關係，並依買賣契約第三條第四項後段之約定，
求為命被上訴人就伊已付價金加倍返還二百萬元，並加計法定遲
延利息之判決。
被上訴人則以：系爭房地係其向建商購買後轉賣上訴人，契約訂
明依建物之進度交屋，建商於八十九年九月始通知其辦理移轉登
記，其即告知上訴人，上訴人到建商事務所後即藉故離去，不願
配合辦理移轉登記，伊無奈始於九十年九月間發函催告上訴人辦
理過戶登記，上訴人於八十九年十月十八日寄發存證信函解約，
因未定相當期限催告其履行，不生催告之效果，契約未合法解除
等語，資為抗辯。
原審將第一審所為上訴人勝訴判決予以廢棄，改判駁回上訴人之
訴，無非以：本件系爭房屋係由訴外人金龍興建設股份有限公司
（下稱金龍興公司）所興建，於八十七年十二月二十九日辦理建
物第一次保存登記。被上訴人係以二百八十二萬元向建商購買系
爭房屋之預售屋，已付一百十六萬元，其餘貸款一百七十二萬元
。被上訴人嗣並透過仲介商陳俊男居中介紹，與上訴人於八十六
年一月間就系爭房地簽訂買賣契約，約定價金為三百萬元，上訴
人已先後交付被上訴人一百萬元。八十七年十二月二十九日辦妥
建物保存登記後，建商直到八十九年七月一日始將系爭房地移轉
登記予訴外人董政憲、蔡爾輝名下，嗣於九十三年四月二十三日
系爭房屋所有權又移轉登記與訴外人蔡留，有土地及建物登記簿
謄本附卷可稽。建商並分別於八十九年九月十三日、同年十月三
十一日、同年十二月七日、九十年六月九日先後四次以書函通知
被上訴人辦理系爭房地所有權移轉登記。雙方並不爭執，堪信為
真實。經查，上訴人主張曾於八十九年十月十八日，以嘉義中山
路郵局存證信函第七一０號通知被上訴人，解除兩造間就系爭房
地之買賣契約之事實，有上訴人提出之買賣合約書、存證信函及
被上訴人所提出之存證信函各一件為證，且為兩造所不爭執。惟
查訴外人金龍興公司已函覆法院稱：上訴人給付一百七十二萬元
予訴外人金龍興公司，仍可考慮登記與伊等語，有該公司之「民
事陳報狀」在卷可憑，顯見只要兩造任何一人付清價金，訴外人
金龍興公司或其指定登記所有權人均可將房地移轉登記兩造中之
任何一人，是被上訴人無給付不能之情況，如若有之，亦係上訴
人拒絕配合辦理移轉登記，致被上訴人對建商發生遲延責任，其
咎應歸責於上訴人。另兩造間就系爭房地應於何時辦理所有權移
轉登記，係規定於兩造所訂不動產土地建物買賣合約書（下稱系
爭合約）第三條第一項，該條款關於兩造間就系爭房地之過戶日
期，確實未約定。且建商多次通知被上訴人交屋，則被上訴人依
契約所應負之所有權移轉義務，應於此時期起，始生給付可能之
情事。被上訴人於受建商多次信函催告後，豈有不找尋上訴人完
成過戶交付尾款之事，然上訴人亦不願完成過戶之事，多所閃避
。是被上訴人因本件契約所負房地所有權移轉義務，因上訴人未
盡其配合義務（受領給付），尚難認有遲延之情事。末查，依系
爭合約第三條第四項，就兩造之權利義務責任，係約定：「承買
人不買或不按期付款時，視為違約，其所付定金及價金，應由出
賣人沒收，解除契約。但出賣人不履行本契約或不賣時，應將所
收定金及價款退還外，並以同額加一倍賠償與承買人，雙方各無
異議」。其解約權均係出賣人，並非買受人。依上說明，上訴人
自無從依契約第三條第四項後段約定解除契約。是若上訴人欲解
約且取回已付價金，無從依契約之約定，而須依民法第二百五十
四條規定，解除契約。查兩造間契約並未就系爭房地過戶約定具
體時間，乃給付無確定期限，乃本件上訴人未經催告被上訴人於
其得給付時起，即八十九年九月以後，定一相當期間催告被上訴
人履行，被上訴人就房地之所有權移轉義務，自不生遲延責任，
上訴人自無從依民法第二百五十四條規定解除契約，其於八十九
年十月十八日以嘉義郵局第七一０號信函通知被上訴人解除系爭
契約，自非合法。綜上所述，上訴人本於契約解除之法律關係，
請求被上訴人給付二百萬元本息，為無理由，應予駁回等詞，為
其判斷之基礎。
查系爭建物保存登記後，建商於八十九年七月一日始將系爭房地
移轉登記予訴外人董政憲、蔡爾輝名下，嗣於九十三年四月二十
三日系爭房屋所有權又移轉登記與訴外人蔡留，有土地及建物登
記簿謄本為憑（見一審卷第五二頁以下），並為原審所確定之事
實。且金龍興公司於八十九年十月三十一日、同年十二月七日，
分別催告被上訴人接到催告後十日內辦妥銀行貸款手續，否則即
解除買賣契約（見原審上字卷第八九頁至第九一頁）。又金龍興
公司於陳報狀亦表示：系爭房屋因被上訴人違反買賣契約之約定
，經數次催告均未履行，已依法解除買賣契約在案，依法被上訴
人已無權請求移轉登記於伊。惟被上訴人如給付一百七十二萬元
，則陳報人仍可考慮登記予伊（上開表示係陳報人就原審之查詢
表達內心之意願，不具法律上拘束力）等語（見原審更(一)卷第五
六頁）。則金龍興公司前開解除其與被上訴人之買賣契約是否已
發生效力？復金龍興公司雖表示被上訴人如給付一百七十二萬元
，其仍可考慮登記予伊，惟此乃表達其內心之意願，不具法律上
拘束力。則金龍興公司是否願受其內心意願之拘束，仍非無疑。
此部分與上開解除契約間之關係又如何？亦即系爭房屋能否移轉
所有權登記，是否已陷於給付不能，猶待查明。原審未遑查明，
即謂系爭房屋之移轉，尚未達給付不能之程度，自屬可議。若本
件系爭房屋之移轉，已達給付不能之程度，則上訴人於八十九年
十月十八日所為之催告（見一審卷第三八頁），是否仍須定期履
行始可解除契約，亦有探究之餘地。上訴論旨，指摘原判決違背
法令，求予廢棄，非無理由。
據上論結，本件上訴為有理由。依民事訴訟法第四百七十七條第
一項、第四百七十八條第二項，判決如主文。
中    華    民    國  九十五  年    四    月   二十   日
                      最高法院民事第八庭
                          審判長法官  朱  建  男
                                法官  顏  南  全
                                法官  許  澍  林
                                法官  鄭  傑  夫
                                法官  蘇  清  恭
      本件正本證明與原本無異
                                      書  記  官
中    華    民    國  九十五  年    五    月    一    日
                                                      Ｅ


司法院資訊處製作；財團法人民間司法改革基金會備份。
